臺灣臺北地方法院民事判決　　　　　　　99年度訴字第3913號
原　　　告　黃啟瑞
被　　　告　林新益
　　　　　　趙國志
共　同
訴訟代理人　吳西源律師
複代理人　　蔡文玲律師
追加被告　　劉海珊
訴訟代理人　鄭崇文律師
上列當事人間給付工地管理費事件，本院於民國100年5月4日言
詞辯論終結，判決如下：
    主  文
原告之訴駁回。
訴訟費用田原告負擔。
    事實及理由
壹、程序方面：
    按訴狀繕本送達後，原告固不得將原訴變更或追加他訴，但
    該訴訟標的對於數人必須合一確定時，追加其原非當事人之
    人為當事人者，不在此限。民事訴訟法第255條第1項第5款
    定有明文。次按「合夥非有獨立之人格，其財產為各合夥人
    全體公司共有，故合夥人因合夥事務所支出之費用，而依民
    法第六百七十八條第一項之規定求償者，其相對人為他合夥
    人全體，而非合夥，亦不以合夥業經解散或合夥財產不足清
    償合夥債務為限。」(最高法院51年台上字第3659號判例參
    照) 。原告主張因執行合夥事業而請求給付工地管理費報酬
    ，其相對人為他合夥人全體，其訴訟標的對於其他合夥人全
    體必須合一確定而應共同應訴。原告起訴時僅列部分合夥人
    被告林新益、趙國志二人，審理中追加另名合夥人劉繼厚之
    繼承人劉海珊為被告，並追加聲明：被告應給付原告新台幣
    (下同) 634,950元，及自訴狀繕本送達翌日起至清償日止，
    按年息5％計算之利息，依上揭規定，自應准許之。
貳、實體部分：
一、原告起訴主張：
  (一)原告、被告林新益、趙國志、及劉海珊被繼承人劉繼厚四人
    共同出資承攬基隆市立中正國民中學老舊校舍整建工程( 下
    稱系爭工程) ，雙方於民國96年3月20日會議記錄(下稱系爭
    會議記錄)上簽字同意，並於翌日簽訂合作書(下稱系爭合作
    書)，約定由劉繼厚經營之忠誠營造有限公司(下稱忠誠營造
    公司) 出面簽訂工程合約，內部由四人出資興建管理，以總
    工程款3%金額列為工地管理費由原告與被告林新益、趙國志
    領取，系爭工程完工後，總工程款為127,016,733元，原告
    與被告林新益、趙國志可領取之工地管理費為3,810,502元
    ，三人均分各得1,270,167元，扣除雙方各自提供139,783元
    及原告已領取部分管理費635,217元，被告尚欠634,950元管
    理費未給付，爰依系爭會議記錄、合作書約定請求給付。
  (二)160萬元紅利為系爭工程款收入之盈餘，轉帳傳票之記載為
    工程款盈餘，而非工地管理費，勞健保費由工程紅利中支出
    ，顯見薪資亦應自工程款中支出，方屬合理。兩造及員工陳
    淑萍薪資並非由工地管理費中支出，兩造對工地管理費別無
    其他約定，自應由原告、被告林新益、趙國志三人均分，每
    人各得三分之一。陳淑萍僅服務至98年3月，應領薪資為507
    , 750元，趙國志應領薪資25萬元，林新益應領薪資為775，
    000元。
  (三)聲明：被告應給付原告634,950元，及自起訴狀繕本送達翌
    日起至清償日止，按年息5％計算之利息。
二、被告林新益、趙國志則以：
  (一)原承作工程及追加工程之總工程款共127,016,733元(44,874
    ,  317+82,142,416=127,016,733元)，系爭工程之工地管理
    費為3,810,502元(127,016,733×3%=3,81 0,502元) 。依會
    議記錄第5條所載：「工地管理費為總工程款之3%付與工地
    實地管理人員趙國志先生、黃啟瑞先生、林新益先生等三人
    ，於每期向業主請領工程款後以現金發放與趙國志(三人分
    配比例另議)」，亦即工地管理費乃支付工地管理人員即原
    告及被告等人實際管理工地時之薪資，其他實際管理工地之
    人之酬勞薪資，亦應由此費用支出。至於支出薪資如何計算
    ，另行決議。
  (二)系爭工程至98年3月完工，但實際上至98年8月才全部完成收
    尾之工作。因系爭工程由忠誠營造公司負責人劉繼厚出名承
    攬，被告二人曾為忠誠公司之員工，故系爭工程自96年4 月
    開始，約定由被告二人至工地實際管理工程施作，被告趙國
    志每月領6萬元薪資，林新益每月領5.5萬元薪資，於原告黃
    啟瑞96年11月至工地實際管理時，每月領取5萬元薪資。自
    96年11月起另請一位陳淑萍負責工地管理之其他細節事宜，
    每月領2.7萬元薪資。原告每月簽收領取薪資，對於4人每月
    領取之薪資均無異議，至98年1月間原告預估3%工地管理費
    已不夠支付必要實際管理人員之薪資，原告表示自98年2 月
    起不支領薪資，被告趙國志也自98年2月起不支領薪資，但
    系爭工程仍需有人管理，而由林新益及陳淑萍在工地實際管
    理，並領薪資至98年6月。系爭工程至98年8月才全部收尾，
    林新益及陳淑萍並未領取98年7、8月薪資。經統計4人自96
    年4月至98年6月領取薪資，原告黃啟瑞領取775,000元，趙
    國志領取1,350,000元，林新益領取1,512,500元，陳淑萍領
    取568,750元，共支出4,206,250元之工地管理費。但系爭工
    程之3%管理費只能領取3,810,502元，尚有不足。
  (三)於98年1月19日三人會算，統計至98年1月31日止管理工地4
    人之薪資支出，陳淑萍為411,750元，原告為775,000元，趙
    國志為1,350,000元，林新益為1,237,500元，共計為3,774,
    250元。但系爭工程統計至98.1.19止已領取之工程款為111,
    830,010元，工地管理費為3,354,900元(111,830,010×0.03
    =3,354,900)，亦即至98.1.31止，系爭工地管理費尚且不足
    419,350元(3,774, 250-3,354,900=419,350元，故三人決議
    每人應支付139,783元(419,350÷3=139,783) 。原告無錢，
    由被告趙國志先墊支。於99.1.20由忠誠公司另一名會計會
    同原告及被告二人，由陳會計作轉帳傳票，將其中160萬元
    之盈餘依合作書及會議紀錄，依4等份均分，每人40萬元盈
    餘。原告之40萬元盈餘，扣除應支付之工地管理費139,78 3
    元(此筆已由被告趙國志先墊支)  ，並扣除代墊之勞健保費
    1,914元，實際支付原告258,303元，由原告當場簽認。原告
    亦認同上述內容，原告再事後否認，顯屬不當。
  (四)聲明：原告之訴駁回。
三、被告劉海珊抗辯：
  (一)依據96年3月20日會議記錄第5點「工程管理費為總工程款之
    3％付與工地實地管理人員趙國志先生、黃啟瑞先生、林新
    益先生等三人，於每期向業主請領工程款後以現金發放與趙
    國志（三人分配比例另議）。」原告亦陳稱工地管理費是實
    際參與工地管理的人去領的，就是原告與被告趙國志、被告
    林新益等三人，不含被告劉海珊，可見依當初合作約定，工
    地管理費之分配乃原告與被告趙國志、被告林新益等三人間
    之事，實與劉繼厚無關。
  (二)依證人陳月沼陳述，原告已將系爭工程合作案所得領取之全
    部款項258,303元(即利潤40萬元扣除不足之管理費分擔額
    139,783元及勞健保1,914元) ，領取完畢。原告求給付系爭
    工程管理費，即屬無據。
  (三)聲明：原告之訴駁回。
四、兩造不爭執事項：
  (一)原告、被告林新益、趙國志及訴外人劉繼厚於96年3月20日
    開會決議下列事項：
    1.本工程由劉繼厚、黃啟瑞、林新益、趙國志等四人，每人
      各占25%之比例分攤本工程所有之資金周轉，工程結案後
      盈虧亦按此股份比例原則分擔。
    2.以上四人各出資250萬元存入公司單獨之銀行帳戶，並立
      即以月息1分2釐的利率付與出資者，日後若有資金不足亦
      依此利率支付與出資者，以上經四人與會後無異議通過，
      利息支出由本工程收入支付。
    3.本工程管理費為總工程費之3%依向業主請款後提撥現金至
      劉繼厚帳戶。
    4.工地由黃啟瑞、林新益、趙國志等三人負責工地管理，直
      到工程結案。劉繼厚可協助完成。工程發包由趙國志統籌
      發包，工地另請專案小姐記帳，該員薪資由本工程收入支
      付，帳務須達到公開透明之原則。
    5.工程管理費為總工程款之3％付與工地實地管理人員趙國
      志、黃啟瑞、林新益等三人，於每期向業主請領工程款後
      以現金發放與趙國志（三人分配比例另議）。
    6.工程合約內所有工程項目開支及工地雜項開支由本工程收
      入支出。(司北調字卷第3、4頁)
  (二)原告、被告林新益、趙國志及訴外人劉繼厚於96年3月21日
    簽訂合作書，約定共同出資，每人出資25%，共計1,000萬元
    ，其中支付工程履約保證金8,216,000元，其餘工地零用支
    出，不夠由四人平均分攤。1.合作標的物：基隆市立中正國
    民中學老舊校舍整建工程。2.工程工作分配：趙國志負責發
    包，劉繼厚協助。趙國志負責工地管理至工程結案，劉繼厚
    協助。3.資金支出項目：管理費為總工程款3% (依向業主請
    款下來後提撥現金) 。工地管理費(純管理)為總工程款3% (
    依向業主請款下來後提撥現金)。工程費、保證金等利息(月
    率1分2釐) 由工程款支付。工地雜支及業主合約內所有工程
    項目由工程款支付。(司北調字卷第5頁)
  (三)基隆市立中正國民中學老舊校舍整建工程於96年5月28日開
    工，實際竣工日期98年2月23日，驗收合格日期98年5月8日
    ，結算總價82,142,416元；基隆市立中正國民中學老舊校舍
    整建後續工程於97年5月8日開工，實際竣工日期98年2月17
    日，驗收合格日期98年4月10日，結算總價44,874,317元，
    有工程結算驗收證明書2紙可稽(司北調字卷第6、7頁)。
  (四)劉繼厚於99年9月4日死亡，繼承人為被告劉海珊，有戶籍謄
    本可稽(訴字卷第59頁)。
五、兩造爭執及其論述：
    原告主張伊與被告趙國志、林新益及劉海珊之被繼承人劉繼
    厚等4人，共同出資承作系爭工程，約定工地管理費由伊與
    趙國志、林新益三人共同領取，被告尚欠伊工地管理費635,
    217元未給付等語，為被告否認，茲就兩造爭執分述如下：
  (一)按稱合夥者，謂二人以上互約出資以經營共同事業之契約。
    前項出資，得為金錢或其他財產權，或以勞務、信用或其他
    利益代之。金錢以外之出資，應估定價額為其出資額。未經
    估定者，以他合夥人之平均出資額視為其出資額。民法第66
    7條定有明文。查依照兩造間之系爭會議記錄、合作書之約
    定內容，係由原告與被告趙國志、林新益及劉海珊之被繼承
    人劉繼厚等4人，共同出資承作系爭工程，約定各人出資250
    萬元，由原告與被告趙國志、林新益負責工地管理，工程結
    案後盈虧按出資股份比例分擔，即已符合上述民法所規定合
    夥契約應具備之共同出資及經營共同事業之要件，系爭會議
    記錄、合作書，自屬合夥契約無誤。
  (二)營繕工程所生費用，可大致分為1.直接工程費：材料費、勞
    務費、直接經費。2.間接工程費：共同假設費、共同臨時工
    程費、假設工程費。3.諸經費(管理費)：工地管理費、一般
    管理費及利潤。其中工地管理費用內容可分為人事費用：工
    地職工薪資、管理、差旅。福利津貼費：職工之勞災、失業
    、保健、年終紅利。文書用品費：文具、影印。交通通信費
    ：交通、郵遞、電話、電傳。租金：道路河川、租地、租屋
    。稅、手續費：契約、申請、登記、執照。保險費：工程中
    建築、材料、假設物等之火災、損害保險。交際費：交際應
    酬、祭典。補償費：鄰屋、鄰地、道路。忠誠營造公司承攬
    系爭工程，屬基隆市政府管轄基隆市中正國民中學老舊教室
    整建工程，依中央政府各機關工程管理費支用要點第1、2、
    3條規定：「中央政府各機關工程管理費之支用，除法令另
    有規定外，依本要點之規定。」「本要點所稱工程管理費，
    指主辦機關辦理工程所需之各項管理費用。」「工程管理費
    之支用項目如下：（一）工作人員差旅、趕工加班、誤餐及
    因公傷亡之醫藥、慰問等費用。（二）因工程需要，聘請臨
    時專門技術人員或僱用臨時監工、技工、雜工人員等之人事
    費用。（三）工程所需文具紙張、郵電、印刷、水電、茶水
    、攝（錄）影及照片等費用。（四）工棚費、工地租金及工
    地臨時租用辦公處所等所需設備之租金。（五）工程車輛之
    修護、油料及租用費用。（六）工地所需儀器及設備之購置
    、修護及租用費用。（七）建築證照費、工程圖說、公告、
    登報、評鑑、鑑定及檢驗等費用。（八）評選作業費（含評
    審費）、評選獎勵金、工程模型及應用圖書等費用。（九）
    工程開辦、協調、宣導、民俗、委託律師、訴訟、法律顧問
    、異議申訴、履約調解及工程爭議之仲裁等所需費用。（一
    ○）特殊支援慰勞費用。（一一）工程獎金。（一二）其他
    工程管理所必需之費用。」是依一般工程實務，工地相關人
    員薪資、福利津貼等費用當屬工地管理費用範疇。系爭會議
    記錄、合作書均約定「工地由黃啟瑞、林新益、趙國志等三
    人負責工地管理，直到工程結案。劉繼厚可協助完成。工程
    發包由趙國志統籌發包，工地另請專案小姐記帳，該員薪資
    由本工程收入支付」等語，工程施作期間，被告趙國志按月
    以工地管理費支付黃啟瑞、林新益、趙國志三人及員工陳淑
    萍薪資，原告領取後亦未爭執，足認兩造已同意以工地管理
    費支付管理工地人員薪資。原告主張工地管理人員薪資應自
    工程款收入中扣除，不得自工地管理費中支付云云，並不足
    取。
  (三)施工期間，統計至97年12月31日止，原告領取薪資775,000
    元、被告趙國志領薪資1,350,000元、林新益領薪資1,237,5
    00元、員工陳淑萍領薪411,750元，均由工地管理費中支付
    等情，有薪資明細表可稽(司北調字卷第26、27頁)，且為兩
    造所不爭，並經陳淑萍證述在卷，原告主張工地管理費應由
    三人均分，不得支付薪資乙詞，即難採信。原告雖稱被告趙
    國志僅可領取96年5月至10月薪資25萬元，林新益僅可領96
    年11月至98年1月薪資775,0 00元，陳淑萍自98年4月已至其
    他工地上班，僅可領薪資507,750元云云。惟查，兩造既約
    定由原告、被告趙國、林新益三人管理工地，並由工地管理
    費款項支付三人薪資，則於系爭工程施工期間，三人均有權
    就管理工地期間領取薪資。系爭工程係自96年5月28日開工
    ，98年5月8日驗收合格，被告趙國志既負責系爭工程統籌發
    包作業，並登記為工地主任，自需負責協調處理系爭工地所
    有大小事務，其領取96年4月起至98年1月止薪資計1,350,00
    0元，難認有何不當。另證人楊進來結證稱「工地管理都是
    原告跟被告林新益。」等語(訴字卷第85頁反面)，證人即系
    爭工程監造建築師周勝傑證稱「完工後有一些缺失要限期改
    善，要有一些人員改善事項。．．工程驗收有保固。保固還
    是要由原來承包廠商派員處理，有問題要派員現場處理。」
    等語(訴字卷第86頁反面、87頁) ，陳淑萍證稱「2月份報完
    工之後就開始驗收，到5月多領到完工驗收證明書。之後我
    有做一些點交工作，點交沒有超過一個月。主要是我跟林新
    益在現場負責驗收改善缺失，趙國志是有時候有看到，原告
    比較沒有印象。我的工作地點主要在中正國中的工務所。」
    等詞(訴字卷第99頁反面)，亦堪認林新益、陳淑萍二人迄98
    年6月止均有負責管理系爭工程事務，則被告林新益領取96
    年4月至98年6月薪資1,512,500元，員工陳淑萍領取96年11
    月至98年6月薪資568,750元，尚屬合理。又於98年1月19日
    ，經會算統計至97年12月31日止，工地管理費應付薪資共計
    3,774,250元，但已領取工程款為111,830,010元，3%工地管
    理費為3,354,900元，尚不足419,350元，故原告、被告趙國
    志、林新益三人同意每人墊支1139,783元，99年1月20日分
    配工程盈餘時，原告分得40萬元扣除趙國志代墊付139,783
    元及勞健保費1,914元後，領取258,303元等情，亦據證人陳
    月沼結證稱「是我寫的。139783元是被證2林新益寫的統計
    表，從96年9月到97年12月31日止，薪資統計表不足419350
    元，由兩造三人去分攤，每人要扣回139783元，不足的4193
    50元，是由被告兩人先行墊付，所以在分40萬元紅利時，每
    人都要扣回139783元，還要扣回96年9月到97年12月31日的
    勞健保，個人應負擔的金額，原告的部分只扣到97年2月，3
    月就退保，所以原告的勞健保扣的比較少，個人負擔只有19
    14元，所以原告實領258303元。上述個人計算式我都有給兩
    造。他們看過我的計算式之後才在我的轉帳傳票上簽收，計
    算式每個人都有一張，支票都先開好，他們看過計算之後，
    他們同意之後才簽收，表示看過計算式表示認可及收到支票
    的證明。」等語在卷(訴字卷第88頁)，並有已領工程款統計
    表、轉帳傳票可稽(司北調卷第28、29頁)，足認原告亦認同
    薪資由工地管理費支付，始同意每人先行墊付139,783元以
    彌補工地管理費之缺額。原告主張被告趙國志、林新益未實
    際管理工地，溢領薪資云云，尚不足採。
  (四)綜上，系爭工程總工程款為127,016,733元，3%工地管理費
    為3,810,502元，為兩造所不爭。系爭工程期間已付薪資為
    原告775,000元、被告趙國志1,350,000元、林新益1,512,50
    0元、陳淑萍為568,750元，合計4,206,250元，已超逾工地
    管理費數額，工地管理費全數支付工地管理人員薪資，並無
    餘額可供分配。從而原告依系爭會議記錄、合作書約定之法
    律關係，請求被告給付工地管理費634,950元及自起訴狀繕
    本送達翌日起至清償日止，按年息5％計算之利息，為無理
    由，應予駁回。
五、因本案事證已臻明確，兩造其餘主張陳述及所提之證據，經
    審酌後，認與判決結果無影響，爰不一一論駁，附此敘明。
六、結論：本件原告之訴為無理由，並依民事訴訟法第78條，判
    決如主文
中    華    民    國   100    年    5     月    27    日
                  民事第一庭    法  官  熊志強
以上正本係照原本作成
如對本判決上訴，須於判決送達後20日內向本院提出上訴狀。如
委任律師提起上訴者，應一併繳納上訴審裁判費。
中    華    民    國   100    年    5     月    27    日
                                書記官  謝盈敏